【裁判字號】    94,訴,1700
【裁判日期】    950223
【裁判案由】    清償債務
【裁判全文】
臺灣桃園地方法院民事判決              94年度訴字第1700號
原      告  乙○○
訴訟代理人  甲○○
被      告  丙○○
上列當事人間請求清償債務事件，本院於民國95年2 月9 日言詞
辯論終結，判決如下：
    主  文
被告應給付原告新臺幣壹佰伍拾萬元，及自民國八十八年十一月
十一日起至清償日止，按週年利率百分之五計算之利息。
訴訟費用由被告負擔。
    事  實
甲、原告方面：
一、聲明：如主文所示。
二、陳述：被告於民國82年1 月11日向原告及訴外人呂秋月借款
    新臺幣（下同）150 萬元，其中原告有此債權額之2/3 ，訴
    外人呂秋月則有1/3 ，約定清償日期為82年3 月11日，被告
    並與訴外人呂學勝共同簽發面額各為25萬元、25萬元、50萬
    元、50萬元之本票共4 紙交予原告，另以被告所有坐落桃園
    縣桃園市○○段埔子小段第1972地號土地上設定第二順位抵
    押權予原告，以擔保上開債務之清償。嗣訴外人呂秋月將其
    對被告之債權讓與原告，而上開抵押物亦經鈞院於84年度執
    字第3753號強制執行程序中拍賣完畢，而依分配表所示，原
    告之債權尚有200 萬元未受償，爰依消費借貸之法律關係，
    訴請判決如聲明所示。
三、對被告抗辯所為之陳述：訴外人呂學勝僅曾代被告向原告清
    償本件借款之50萬元利息部分，本金則全未清償。
四、證據：提出本票4 紙、強制執行金額計算書分配表1 紙、他
    項權利證明書2 紙（均為影本）、被告戶籍謄本1 紙。
乙、被告方面：
    被告未於最後言詞辯論期日到場，惟據其以前到庭所為之聲
    明及陳述略以：
一、聲明：駁回原告之訴。
二、陳述：被告向原告所借之款項，已由其公公即訴外人呂學勝
    以現金向原告代為清償完畢。蓋因被告與訴外人呂學勝之房
    屋皆曾設定抵押權予原告，嗣後訴外人呂學勝之房屋被徵收
    ，為能塗銷抵押權登記而領徵收補償款，故訴外人呂學勝先
    以現金清償原告，而由原告之訴訟代理人甲○○收受。為此
    ，請為判決如答辯聲明所示。
丙、本院依職權調閱本院84年度執字第3753號民事執行卷宗。
    理  由
壹、程序方面：
一、按訴狀送達後，原告不得將原訴變更或追加他訴。但擴張或
    減縮應受判決事項之聲明者，不在此限，民事訴訟法第255
    條第1 項但書第3 款定有明文。經查，本件原告於聲請本院
    依督促程序向被告發94年度促字第34630 號支付命令時，初
    為請求被告應給付原告150 萬元及自82年3 月11日起至清償
    日止，按年息5%計算之利息（見本院94年度促字第34630 號
    卷第4 頁原告聲請狀所載）；嗣於上開支付命令送達被告，
    經被告於法定期間內提起異議後，原告又將其訴之聲明減縮
    為被告應給付原告150 萬元（見本院94年度桃簡字第1937號
    卷第7 頁原告民事準備書狀所載）；復分別於本院95年1 月
    17 日 、同年2 月9 日言詞辯論時，以言詞先為擴張其聲明
    為如上開支付命令所示、再為減縮其聲明為如上揭事實欄中
    其聲明所示，經核原告上揭各次不變更其訴訟標的而擴張或
    減縮其訴之聲明所為訴之變更，顯屬減縮應受判決事項之聲
    明，揆諸上揭法律規定，應予准許。
二、本件被告經合法通知，無正當理由，未於最後言詞辯論期日
    到場，核無民事訴訟法第386 條所列各款情形，爰依原告聲
    請，由其一造辯論而為判決。
貳、實體方面：
一、本件原告起訴主張，被告於82年1 月11日向原告及訴外人呂
    秋月借款合計150 萬元，約定於82年3 月11日清償，被告並
    與訴外人呂學勝共同簽發面額合計150 萬元之本票4 紙交予
    原告，另以被告所有坐落桃園縣桃園市○○段埔子小段第
    1972地號土地上設定第二順位抵押權予原告，嗣訴外人呂秋
    月將其對被告之債權讓與原告，而上開抵押物亦經鈞院拍賣
    完畢，惟依分配表所示，原告之債權尚有200 萬元未受償，
    爰依消費借貸之法律關係，訴請判決如聲明所示等語。對被
    告抗辯所為之陳述：訴外人呂學勝代被告清償50萬元係本件
    借款之利息，本金則全未清償等語。
二、被告則以：被告向原告所借之款項，已由其公公即訴外人呂
    學勝以現金向原告代為清償完畢等語，資為抗辯。
三、原告所主張被告於82年1 月11日向原告及訴外人呂秋月借款
    合計150 萬元（原告占債權額之2/3 ，訴外人呂秋月占1/3
    ），約定於82年3 月11日清償，被告並與訴外人呂學勝共同
    簽發面額各為25萬元、25萬元、50萬元、50萬元之本票共4
    紙交予原告，另以被告所有坐落桃園縣桃園市○○段埔子小
    段第1972地號土地上設定第二順位抵押權予原告，嗣訴外人
    呂秋月已將其對被告之債權讓與原告之事實，業據提出本票
    4 紙、強制執行金額計算書分配表1 紙、他項權利證明書2
    紙附卷可稽（見本院94年度促字第34630 號卷第6 、7 頁、
    94年度桃簡字第1037號卷第12頁、本院卷第13、14頁），並
    為被告所不爭執，已堪信為真實。
四、茲本件兩造主要所爭執者，乃為被告之債務是否已經由訴外
    人呂學勝清償完畢？
（一）按當事人主張有利於己之事實者，就其事實有舉證之責任
      ，民事訴訟法第277 條前段定有明文。且按請求履行債務
      之訴，原告就其所主張債權發生原因之事實，固有舉證之
      責任，若被告自認此項事實而主張該債權已因清償而消滅
      ，則清償之事實，應由被告負舉證之責任，此觀民事訴訟
      法第277 條之規定自明，最高法院28年上字第1920號判例
      意旨亦足參照。
（二）本件被告有向原告借得上開款項之事實，既經認定如前，
      則被告抗辯稱其之債務已經由訴外人呂學勝清償完畢乙節
      ，依上揭法律規定及判例說明，自應由被告就此已經清償
      之事實負舉證之責任，惟被告並未能提出任何證據以實其
      說，並自陳：「…我公公（即訴外人呂學勝）現在都已經
      過世了，我現在也找不到證據。」等語在卷足憑（見本院
      卷第11頁，本院95年1 月17日言詞辯論筆錄）。
（三）惟按當事人主張之事實，經他造於準備書狀內或言詞辯論
      時或在受命法官、受託法官前自認者，無庸舉證，民事訴
      訟法第279 條第1 項另有明文。經查，原告業已自認訴外
      人呂學勝確曾代被告清償本件借款50萬元，惟係清償利息
      之部分等語（見本院卷第11頁，本院95年1 月17日言詞辯
      論筆錄），則依上揭法律規定，被告所為清償之抗辯，於
      原告自認之「清償50萬元之利息部分」之事實，既屬無庸
      舉證，自得逕認為真實，至其餘清償部分之抗辯，則因被
      告不能舉證證明，而應認為不足採信。
（四）基上所陳，可知被告所欠原告之本件借款債務本金150 萬
      元應尚未清償，利息之部分則已清償50萬元。而按給付有
      確定期限者，債務人自期限屆滿時起，負遲延責任；遲延
      之債務，以支付金錢為標的者，債權人得請求依法定利率
      計算之遲延利息；應付利息之債務，其利率未經約定，亦
      無法律可據者，週年利率為5%，民法第229 條第1 項、第
      233 條第1 項前段、第203 條分別定有明文。本件借款既
      約定還款日為82年3 月11日，而兩造復無約定利率，則依
      上揭法律規定，原告所得請求之利息部分，即應自約定還
      款日之次日即82年3 月12日起至清償日止，按年息5% 計
      算者。而被告所清償之50萬元利息依此計算結果，即應屬
      於清償自82年3 月12日起至88年11月10日止之利息部分（
      計算式：年利率5%，每年以365 日計，則每年之利息應為
      150 萬×5%＝75000 ，50萬÷75000 ＝6.67年，365 ×
      0.67＝244.55日，故6.67年＝6 年又244.55日，小數點以
      下四捨五入即為6 年又245 日，自82年3 月12日算至88年
      3 月11日止為6 年，再自88年3 月12日起算至88年11月10
      日為245 日），則自此翌日即88年11月11日起算之利息，
      自屬尚未清償無疑。
五、末按稱消費借貸者，謂當事人一方移轉金錢或其他代替物之
    所有權於他方，而約定他方以種類、品質、數量相同之物返
    還之契約；借用人應於約定期限內，返還與借用物種類、品
    質、數量相同之物，民法第474 條第1 項、第478 條第1 項
    前段定有明文。本件被告既尚積欠原告150 萬元之借款及自
    88年11月11日起至清償日止，按年息5%計算之利息未還，前
    已認定無誤，則依上揭法律規定，原告請求被告如數清償，
    自屬於法有據。
六、從而，原告依民法消費借貸之法律關係，請求被告應給付原
    告150 萬元及自88年11月11日起至清償日止，依年息5%計算
    之利息，為有理由，應予准許。
七、至本院84年度執字第3753號拍賣抵押物強制執行事件，係訴
    外人臺灣土地銀行等5 人聲請執行拍賣被告所有坐落桃園縣
    桃園市○○段埔子小段第1972地號土地（被告所有權應有部
    分為105/10000）及 其上建號7247號之建物或聲明參與分配
    ，原告雖為上開不動產第2 順位之抵押權人，其登記之抵押
    權為本金最高限額200 萬元，債權額持分則為2/3 ，惟因拍
    賣所得價金不足清償被告之全部債務，且原告當時並未向本
    院執行處聲明參與分配，故本院執行處於製作分配表時，逕
    將原告之債權原本列為200 萬元，並記明分配金額為0 ，而
    非就兩造間之借款債權債務作何實質上之認定，此業經本院
    調閱上開卷宗查核無誤，故上開執行事件所製作之分配表，
    並不影響本件所為兩造間借款金額及其利息之判斷結果，附
    此敘明。
據上論結，本件原告之訴為有理由，依民事訴訟法第385 條第1
項前段、第78條，判決如主文。
中    華    民    國    95    年    2     月    23    日
                      民事第二庭  法  官  張震武
以上正本係照原本作成
如對本判決上訴，須於判決送達後20日內向本院提出上訴狀
中    華    民    國    95    年    2     月    23    日
                                  書記官  李家


司法院資訊處製作；財團法人民間司法改革基金會備份。
